【裁判字號】    93,上訴,3087
【裁判日期】    950714
【裁判案由】    偽證等
【裁判全文】
臺灣高等法院刑事判決                93年度上訴字第3087號
上  訴  人  臺灣板橋地方法院檢察署檢察官
上  訴  人  乙○○
即  被  告
            甲○○
被      告  丁○○
                    原住桃園縣龜山鄉○○○路152號
                    原居桃園縣龜山鄉○○○路201號
選任辯護人  楊貴森律師
被      告  丙○○
選任辯護人  蘇千祿律師
上列上訴人因偽證等案件，不服臺灣板橋地方法院92年度訴字第
1016號，中華民國93年8月27日第一審判決（起訴案號：臺灣板
橋地方法院檢察署89年度偵字第13601號），提起上訴，本院判
決如下：
    主  文
原判決關於乙○○、丁○○部分撤銷。
乙○○、丁○○無罪。
其他上訴駁回。
    事  實
一、緣丁○○於民國（下同）八十六年間與龍鈿建設股份有限公
    司合作投資國防部自強新村舊眷村改建工程，乙○○亦參與
    該投資案，至同年六月間，其經乙○○介紹認識戊○○（戊○○係乙○○之舅舅），得知戊○○名下擁有臺北縣樹林鎮
    ○○段三九六號及三四０地號二筆土地，及地上建物台北縣
    樹林鎮○○街一八八巷二號房屋乙棟，即邀同戊○○以前開
    房地作為擔保借款投資上開改建工程，二人於同年六月三日
    簽立協議書，約定由戊○○以上開房地委託丁○○代辦貸款
    新台幣（下同）三千四百萬元，其中一千九百萬元用以清償
    先前向樹林鎮農會之貸款及塗銷抵押權登記，剩餘之一千五
    百萬元則列入投資。至八十六年六月七日，丁○○、戊○○
    、乙○○、高泰山、甲○○（高泰山委任之代書）等人至丙○○經營之骨董店內商談，約定由丁○○名義向高泰山借款
    三千六百萬元，並由戊○○提供上開土地設定抵押權予高泰
    山，作為丁○○向高泰山借款之擔保，戊○○並當場簽發面
    額為三千六百萬元之本票一紙、連同上開土地所有權狀交予
    高泰山（本票係交予丙○○轉交），惟因戊○○未攜帶前開
    建物所有權狀，故約定隔天補交建物所有權狀。然戊○○返
    家後旋因家人反對而反悔，未再提供建物所有權狀，事後並
    向乙○○表示撤銷投資，高泰山則委由甲○○於同年六月十
    日就上開土地辦理債權額四千三百二十萬元之抵押權設定登
    記。嗣戊○○要求返還上開土地所有權狀及本票未果，除對
    高泰山等人提起詐欺告訴外（高泰山經通緝中），另對高泰
    山提起確認債權不存在之民事訴訟，該案於八十九年五月八
    日上午十時許在本院八十九年度重上字第四０號確認債權不
    存在等事件行準備程序時，傳喚受高泰山委任承辦前開抵押
    權設定登記事宜之代書甲○○擔任證人，就有關借款及交付
    所有權狀、簽發本票經過情形等於案情有重要關係事項作證
    時，明知其於八十六年六月八日並未與戊○○見面，亦未親
    耳見聞戊○○告稱上開建物所有權狀遺失乙事，僅係聽聞高
    泰山表示戊○○之上開建物所有權狀遺失，竟就此部分事項
    供前具結後陳述時，刻意隱匿其係就高泰山處聽聞楊熾侵權
    狀遺失部分，而虛偽陳述稱：「當時楊某（戊○○）是帶土
    地謄本，建物謄本（實際係指建物所有權狀）忘了帶，所以
    我們約好隔天六月八日去拿，隔天去拿時，他說找不到謄本
    ，我就說先辦土地部分，建物部分因為遺失要先辦公告。」
    等語。
二、案經戊○○訴由臺灣板橋地方法院檢察署檢察官偵查起訴。
    理  由
一、被告甲○○部分
  (一)訊據上訴人即被告甲○○對其在本院八十九年度重上字第四
    ０號確認債權不存在民事訴訟事件於上開時間行準備程序時
    ，到庭作證為上開陳述等事實，固坦承不諱，惟矢口否認有
    偽證犯行，辯稱其均係就其所見情形據實陳述，至於其作證
    時關於八十六年六月八日戊○○表示建物權狀遺失部分之陳
    述，係根據高泰山告知之情節陳述，並非戊○○所述，並無
    偽證等語。惟查：
  (1)查被告甲○○於本院八十九年度重上字第四０號確認債權不
    存在等事件於八十九年五月八日行準備程序時，確曾以證人
    身份具結後為上開陳述，有準備程序筆錄影本在卷可稽（偵
    字卷第六十六頁反面），並經本院調取上開民事案卷核閱無
    訛。至於該準備程序筆錄雖非記載「建物所有權狀」，而係
    記載「建物謄本」，惟經原審法院調取本院前開民事事件於
    八十九年五月八日準備程序進行之庭訊錄音帶勘驗結果，當
    時係該民事事件受命法官訊問被告甲○○有關上開建物部分
    是否也有設定抵押權相關事項時，被告甲○○明確陳述稱：
    「... 我要他的建物，楊先生（戊○○）說他忘記帶過來，
    他說隔天再補。」、「（問：只有土地的謄本而已，沒有帶
    建物的謄本？）對，隔天我要向他要建物謄本，楊先生說找
    不到丟掉了。」、「（問：他說找不到丟掉了）那我跟他講
    說最後要辦理公告，還要一個月，他說那不然就是土地先辦
    ，建物辦下來再辦，... 」、「（問：那是什麼時候？多久
    ）那是六月七日，六月七日是禮拜六，六月八日就是禮拜天
    ，他說禮拜天那天要拿，結果我是禮拜一送件的嘛，他說權
    狀找不到這樣。」等語，有勘驗筆錄可稽（原審一卷第三十
    四頁），其主要內容核與筆錄記載之內容並無不符。綜觀被
    告甲○○作證當時證述之前後語意及與受命法官之詢答內容
    可知，當時係因受命法官訊問時將「所有權狀」誤稱為「謄
    本」，被告甲○○隨即誤稱為「建物謄本」，以致筆錄上亦
    記載為「建物謄本」，然其既接續證述稱其有向戊○○告稱
    建物謄本丟掉了要辦理公告一個月之事，及「他（戊○○）
    說權狀找不到這樣子。」等語，足見被告甲○○在作證當時
    ，實際所欲陳述及認知者均為「建物所有權狀」，而非「建
    物謄本」。
  (2)依前開準備程序筆錄之記載及勘驗結果以觀，被告甲○○作
    證時所陳述之內容，顯然係指其親自見聞戊○○於六月七日
    說忘記帶建物所有權狀，並表示隔天再補，而其於隔天（六
    月八日）向戊○○索取建物所有權狀時，戊○○向其表示建
    物所有權狀遺失等事實，極為明確，並未供明關於戊○○表
    示所有權狀遺失乙節係聽聞自高泰山。另查被告甲○○於原
    審供稱：八十六年六月七日當天告訴人戊○○與丁○○及乙○○一起至丙○○的骨董店內，戊○○有簽不動產設定抵押
    契約書，當天告訴人戊○○只帶了土地所有權狀，建物所有
    權狀未帶，伊表明土地上有建物應該一起辦，當天丁○○他
    們問說因為他們是否可以先辦土地部分，建物部分事後再辦
    ，伊同意辦理後，戊○○口頭同意隔天再帶建物所有權狀，
    但並沒有指明要由誰拿來，伊於同年月十日即代為完成土地
    部分之抵押權設定後，伊將土地相關資料交付予高泰山時有
    順便詢問建物部分為何沒有拿來，高泰山回答說資料還沒有
    拿過來，六月十日之後，伊就沒有參與有關設定的問題等語
    （原審一卷第一一０頁）。被告甲○○於九十三年六月三十
    日出具之陳報狀內亦陳稱：伊於八十六年六月七日受高泰山
    委託辦理抵押權設定登記的代書，八十六年六月九日高泰山
    打電話告訴伊說，戊○○找不到建物所有權狀遺失了，問伊
    是否可以先就土地部分辦理抵押權設定登記，伊答覆可於次
    日先行辦理，嗣於八十六年六月十七日高泰山就拿了二張切
    結書（按：係其中一紙即為系爭切結書），向伊詢問該兩張
    切結書對他是否有保障，因為丁○○還要繼續向他拿取借款
    ，伊向高泰山說明告訴人戊○○建物所有權狀遺失要補發不
    是那麼簡單，切結書要蓋戊○○之印鑑章，還要附上一份戊○○印鑑證明才可以送到樹林地政事務所申請補發，還要公
    告一個月，故該兩份切結書對伊高泰山都沒有保障等語（原
    審二卷第八十四頁至第八十八頁）。另被告甲○○於本院審
    理時對於其並未於八十六年六月八日戊○○見面，亦未親耳
    見聞戊○○告稱上開建物所有權狀遺失乙事，僅係聽聞高泰
    山表示戊○○之上開建物所有權狀遺失等情亦供認不諱（本
    院卷第九十一頁、及九十五年六月十五日審判筆錄第八面）
    。足徵被告甲○○僅係聽聞高泰山所述因而得悉戊○○有將
    建物所有權狀遺失乙事，並非親耳聽聞戊○○本人向其本人
    提起，已極為明確。按關於戊○○之建物所有權狀有無遺失
    ，究竟係被告甲○○親自見聞戊○○陳述之事實，抑或僅係
    由高泰山處得知傳聞，對於被告所為證言之證據能力判斷至
    關重要，被告身為受高泰山委任辦理前開抵押權設定登記之
    代書，竟於高泰山與戊○○就前開抵押債權之存否涉訟作證
    時，刻意隱瞞其係由高泰山處聽聞建物所有權狀遺失之事實
    ，反而為上開不實之證言，自屬虛偽陳述無疑。被告辯稱其
    並非偽證云云，無非畏罪卸飾之詞，要無可採。
  (3)又被告甲○○在上開民事事件作證陳述時已具結，有其書立
    之具結結文影本可考，並經本院調卷核閱屬實。而被告甲○○係對於「戊○○之建物所有權狀是否遺失」之事，所為上
    開虛偽證詞，關涉到案外人高泰山是否明知前開土地上尚有
    合法之建物，在告訴人未將上開建物所有權狀正本交付，高
    泰山就急於先將上開二筆土地設定抵押權乙節，已足以影響
    於裁判之結果者，係對該事件之案情有重要關係之事項，有
    使裁判陷於錯誤之危險。
  (4)綜上所述，本案事證明確，被告甲○○之上開犯行應堪認定
    。
  (二)核被告甲○○所為，係犯刑法第一百六十八條之偽證罪。原
    判決以被告甲○○罪證明確，適用刑法第一百六十八條（原
    判決在據上論結欄適用刑法第一百六十八條，但在理由貳之
    二內誤載為刑法第「一百六十六條」），並審酌被告甲○○
    有過失致死、竊盜、偽造文書等前科，並於九十一年間因竊
    盜罪經判處有期徒刑二月，緩刑四年確定等素行，及其犯罪
    之動機，手段、所生危害、犯罪後態度等一切情狀，量處有
    期徒刑三月，經核認事用法尚無不合，量刑亦稱妥適。被告
    提起上訴，仍執陳詞，否認犯罪，自無理由。檢察官依據告
    訴人之請求，以原判決量刑過輕為由提起上訴，亦無理由。
    均應予以回。
二、被告乙○○、丁○○、丙○○部分
  (一)公訴意旨略以：戊○○向台灣板橋地方法院起訴請求確認債
    權不存在，經該院於民國（下同）八十八年九月十六日以八
    十七年度重訴字第一六六號，判決高泰山敗訴，高泰山不服
    向台灣高等法院上訴，台灣高等法院以八十九年度重上字第
    四０號審理中，高泰山（另行通緝）為求勝訴，竟與被告乙○○、丁○○、丙○○基於犯意聯絡，於八十九年五月間（
    確實日期不詳），在台北縣不詳地點，明知戊○○所有坐落
    台北縣樹林市○○段三四０地號及其上建物門牌號碼樹林市
    ○○街一一六之十二號一樓所有權狀，並未遺失，竟書立上
    開所有權狀已遺失之切結書，由乙○○偽簽戊○○之名於切
    結書上，且由丁○○以見證人身分簽名其上，並倒填日期為
    八十六年六月十五日，嗣後由高泰山向台灣高等法院提出，
    足生損害於戊○○等情，因認被告乙○○、丁○○、丙○○
    均涉有刑法第二百十六條、第二百十條之罪嫌。
  (二)訊據被告乙○○、丁○○、丙○○均否認有前開犯行，被告
    乙○○辯稱：系爭切結書上之乙○○簽名及印文均非其所為
    ，係遭丁○○偽造，其投資時候曾將印章交給丁○○等語。
    被告丁○○固坦承其有在系爭切結書見證人欄內簽名蓋印之
    事實，惟辯稱係被告乙○○系爭切結書交由其簽名蓋章，其
    因乙○○持有戊○○出具之委託書而信任乙○○，並不知該
    切結書係偽造不實等語。被告丙○○辯稱其未曾看過系爭切
    結書，該切結書之真偽均與其無關等語。
  (三)查系爭切結書並非真正，業據告訴人戊○○指證綦詳。又高
    泰山在其被訴詐欺案件即台灣桃園地方法院八十八年度訴字
    第一二八三號案件、及本院八十九年度重上字第四０號確認
    債權不存在事件民事案件審理時，均曾提出系爭切結書影本
    於法院行使，業經原審法院及本院分別調取上開案卷核閱無
    訛。而被告丁○○對於系爭切結書係由被告乙○○交予其在
    見證人欄簽名蓋章等情，亦供承不諱。至於被告乙○○雖否
    認該切結書係其製作，辯稱切結書上「乙○○」之簽名及印
    文並非真正，而係被告丁○○偽造云云。原審法院囑託法務
    部調查局鑑定系爭切結書上「乙○○」、「戊○○」簽名鑑
    定結果，雖因無委託書原件無法進行鑑定，然被告乙○○曾
    於另案即原審法院九十年度自字第一四八號被反訴誣告案件
    中，否認附於該案件附件資料袋內之本票及八十六年六月十
    日之「切結書」上之「乙○○」之簽名（以上歸類為甲類文
    書）為其所為，嗣經該案將被告乙○○自行提出之信函、投
    資興建合約書、自強新村改建專案所附之投資合約書、及乙○○當庭書寫「乙○○」之字跡（以上歸類為乙類文書，亦
    附於該案件附件袋），一併囑託法務部調查局鑑定結果，為
    甲類簽名與乙類簽名『筆劃特徵相符』，有該局九十年六月
    十二日（九○）陸（二）字第九○○三七二七四號鑑定通知
    書存於該卷可稽。而原審法院將系爭切結書影本上「乙○○
    」之簽名，與前揭卷附甲類文書、乙類文書上「乙○○」之
    簽名一比對結果，明顯可看出系爭切結書上「乙○○」之簽
    名的筆劃特徵有多處相互符合，尤其是與前揭甲類文書中之
    本票、協議暨切結書上之「乙○○」簽名，無論在筆勢走向
    、折轉及字型等筆劃特徵均甚為符合。再者，被告乙○○於
    八十六年六月六日向臺北縣板橋市第一戶政事務所申請印鑑
    變更登記申請書之上「乙○○」印章，與系爭切結書影本上
    「乙○○」印文比對結果，二者之字體種類、走向、大小、
    形狀、及三個字相互位置間距比例均相符合，有印鑑變更登
    記申請書（印登字第００三四四三一號，原審二卷第四頁）
    可稽。綜上所述，系爭切結書確係由被告乙○○自行製作，
    交由被告丁○○以見證人身份簽名、蓋章後，再交由高泰山
    行使等事實，應堪認定。
  (四)惟按刑法第二百十條之偽造私文書罪，以無制作權人而冒用
    他人名義制作該文書為構成要件，如行為人並非冒用他名義
    ，而係以自己名義製作文書，縱令其制作之內容虛偽，亦僅
    屬於虛妄行為，尚難論以首開法條之罪。本件公訴意旨係認
    被告等與高泰山涉嫌偽造告訴人戊○○名義表示上開建物所
    有權狀遺失之切結書，並由被告乙○○偽造戊○○之簽名（
    署押），由高泰山向本院提出行使等情。然查公訴人所指被
    告等偽造告訴人楊熾親名義之切結書，係在「立切結書人」
    欄內記載「戊○○」之姓名後，緊接在下方蓋用被告乙○○
    之印章，並加註「代」字，之後再由被告乙○○及丁○○分
    別在後方之「立切結書人」及「見證人」欄位簽名蓋章，有
    切結書影本在卷可稽（見八十九年度偵字第一三六０一號卷
    第五十五頁）。則依該切結書製作之形式以觀，顯然係由被
    告乙○○以告訴人戊○○代理人之身分，以自己名義代理戊○○書立切結書，而非冒用告訴人戊○○名義製作切結書，
    不論被告乙○○等人是否獲得告訴人之授權書立該切結書，
    均與刑法上偽造私文書罪之犯罪構成要件不相適合，至於切
    結書上書寫「戊○○」之姓名部分，在客觀上亦明顯可知係
    由被告乙○○以代理人之身分代為書寫告訴人之姓名，而非
    冒名告訴人在該契約書上署押，亦無偽造署押之問題，即使
    該切結書確係被告等人在未經告訴人戊○○同意或授權下擅
    自製作之不實文書，亦僅屬虛妄行為，則被告行使該等切結
    書，尤無行使偽造私文書之刑責可言。又刑法第一百六十五
    條之罪，以偽造他人刑事被告案件之證據，或在他人刑事被
    告案件中使用偽造之證據，為成立要件，至於在民事案件中
    偽造或使用偽造之證據，除視其偽造情形是否構成偽造文書
    等罪責外，並無特別之處罰規定，亦不成立犯罪。至於被告
    等在高泰山被訴詐欺案件即台灣桃園地方法院八十八年度訴
    字第一二八三號案件中使用該切結書部分，並未經起訴，非
    本件起訴效力所及，不在本院所得審判範圍。
  (五)綜上所述，被告等所為與刑法偽造私文書及行使偽造私文書
    之構成要件不相適合，行為雖有不當，仍屬不罰。原判決未
    就全案事證詳為審酌，遽行對被告乙○○、丁○○論科，自
    非允洽，案經被告乙○○、丁○○提起合法上訴，應認為有
    理由，至於檢察官循告訴人所請，以原判決量刑過輕為由提
    起上訴，則無理由，惟因原判決關於被告乙○○、丁○○二
    人部分有上述不當，自應由本院將原判決關於被告乙○○、
    丁○○部分撤銷，另為被告二人無罪之諭知。至於原判決諭
    知被告丙○○無罪部分，所持之理由雖不相同，結論仍屬一
    致，此部分檢察官提起上訴，以被告丙○○並非介紹者之角
    色為由指摘原判決不當，為無理由，自應予以駁回。
三、被告丁○○雖因另案通緝中，惟其目前之住、居所及所在不
    明，經本院依法公示送達後，其經合法傳喚，無正當理由不
    到庭，依照司法院院字第二四八七號解釋，爰不待其陳述，
    逕行判決。
據上論斷，應依刑事訴訟法第三百六十九條第一項前段、第三百
六十四條、第三百六十八條、第三百零一條第一項、第三百七十
一條，判決如主文。
本案經檢察官呂文忠到庭執行職務。
中    華    民    國    95    年    7     月    14    日
                  刑事第十九庭  審判長法  官  宋  祺
                                      法  官  陳憲裕
                                      法  官  蔡明宏
以上正本證明與原本無異。
如不服本判決，應於收受送達後十日內向本院提出上訴書狀，其
未敘述上訴之理由者並得於提起上訴後十日內向本院補提理由書
（均須按他造當事人之人數附繕本）。
                                      書記官  吳鎮鑫
中    華    民    國    95    年    7     月    17    日
附錄：本案論罪科刑法條全文
刑法第一百六十八條
於執行審判職務之公署審判時或於檢查官偵查時，證人、鑑定人
、通譯於案情有重要關係之事項，供前或供後具結，而為虛偽陳
述者，處七年以下有期徒刑。


司法院資訊處製作；財團法人民間司法改革基金會備份。
